【裁判字號】    99,上易,503
【裁判日期】    990420
【裁判案由】    詐欺
【裁判全文】
臺灣高等法院刑事判決                 99年度上易字第503號
上  訴  人
即  被  告  甲○○
上列上訴人因詐欺案件，不服臺灣臺北地方法院98年度易字第28
28號，中華民國98年12月28日第一審判決（起訴案號：臺灣臺北
地方法院檢察署98年度偵緝字第707、708號），提起上訴，本院
判決如下：
    主  文
上訴駁回。
    事  實
一、甲○○前於民國96年間因業務過失致死案件，經臺灣臺北地
    方法院判處有期徒刑5月得易科罰金確定，於96年4月17日易
    科罰金執行完畢，詎不知悔改，其係和寰工程有限公司（設
    於臺北縣新店市○○路52巷21號4 樓，下稱和寰工程公司）
    之負責人，明知經營不善，財務狀況欠佳，已無資力，無法
    順利承攬工程，竟仍分別基於以詐術為自己圖得財產上不法
    利益之犯意，為下列行為：
  (一)於96年5 月上旬，在不詳地點，向一零一鷹架有限公司（下
    稱一零一鷹架公司）代表人乙○○表示：和寰工程公司承包
    甲天下建設股份有限公司（下稱甲天下建設公司）位於臺北
    市○○街27號之工地工程，其中鷹架工程可以每立方米新臺
    幣（下同）300 元發包予一零一鷹架公司，並佯稱鷹架工程
    搭架完成即給付百分之九十之工程款，拆架完畢後可給付剩
    餘百分之十之保留款，使乙○○陷於錯誤，而應允承作並將
    該鷹架工程轉包由關係公司即明鋒鷹架有限公司（下稱明鋒
    鷹架公司）承作，明鋒鷹架公司遂依乙○○按甲○○指示於
    同年5 月11日開始為鷹架之搭設，並於97年2 、3 月間搭架
    完成工作至97年4 月19日拆除鷹架。
  (二)96年5 月中旬甲○○以上述(一)所載之相同手法再度向乙○○
    訛以伊承包楊添福胞兄位於臺北縣板橋市○○街45號對面之
    建設工程，其中鷹架工程部分欲以相同條件發包乙○○承作
    ，乙○○陷於錯誤後而應允承作，依約於96年5 月26日至上
    開地點搭蓋鷹架，同年11、12月間完成搭架工作至同年12月
    25日拆除鷹架。
  (三)96年5 月間祐祥營造有限公司（下稱祐祥營造公司）承攬鋐
    鎧建設股份有限公司（下稱鋐鎧建設公司）位於臺北縣新店
    市○○街27巷39弄133 號旁之建設工程，祐祥公司將該工程
    轉包由甲○○施作，甲○○於96年9 月中旬以上述(一)所載之
    相同手法相同條件使乙○○陷於錯誤後而應允承作，旋乙○
    ○將該鷹架工程轉由明鋒鷹架公司承作，明鋒鷹架公司於同
    年9 月25日搭蓋鷹架，97年3 、4 月間搭架完成工作至97年
    5 月1 日拆除鷹架完畢。
  (四)96年10月下旬甲○○復以上述(一)之相同方式，將其向楊添福
    承包位於臺北縣新莊市○○街210 巷工地工程之鷹架工程交
    由乙○○施作，致使其信以為真而同意施作，旋乙○○依約
    於同年10月30日架設鷹架，97年4 、5 月間搭架完成工作至
    97年6 月26日始拆除鷹架。
  (五)96年11月上旬甲○○將其承包簡明輝位於臺北市○○區○○
    路59巷20弄33號工地工程，就鷹架工程部分，以上述(一)之相
    同方式交由乙○○搭設，致使其誤信甲○○會依約付款而應
    允施作，嗣乙○○遂依約於96年11月15日搭蓋鷹架，而於97
    年3 、4 月間完成搭架工程至97年5 月1 日始將鷹架拆除完
    畢。
    97年6 月間乙○○就上開(二)、(四)、(五)之鷹架工程，分別向甲
    ○○請求：新臺幣（下同）34萬1,700元 (含稅358,785 元）
    、44萬8,300元（含稅47萬0,715元）、58萬5,400 元（含稅
    61萬4,670元），共137萬5,400元（含稅144萬4,170元），
    詎甲○○藉詞拖延及誆稱下個月一併給付上開工程款，惟乙
    ○○於同年7 月再次向甲○○請款時，甲○○已拒接電話並
    不知去向，乙○○始知受騙；97年8 月間明鋒鷹架公司就上
    開(一)、(三)之鷹架工程，向甲○○分別請款57萬7,750 元（含
    稅60萬6,638元）、50萬9,350元（含稅53萬4,818 元），共
    108萬7,100元（含稅114萬1,456元），惟甲○○業已不知去
    向，並因而詐得價值相當於246萬2,500元（含稅258萬5,626
    元）之施工利益（詳如附表所示）。
二、案經一零一工程公司代表人乙○○訴由台北縣政府警察局新
    店分局報告臺灣臺北地方法院檢察署檢察官偵查起訴及追加
    起訴。
    理  由
壹、程序方面
一、按被告以外之人於審判外之言詞或書面陳述，除法律有規定
    者外，不得作為證據；又被告以外之人於審判外之陳述，雖
    不符合刑事訴訟法第159 條之1 至第159 條之4 之規定，但
    經當事人於審判程序同意作為證據，法院審酌該言詞陳述或
    書面陳述作成時之情況，認為適當者，亦得為證據；又當事
    人、代理人或辯護人於法院調查證據時，知有同法第159 條
    第1 項不得為證據之情形，而未於言詞辯論終結前聲明異議
    者，視為有前項之同意，刑事訴訟法第159 條第1 項及第15
    9 條之5 分別定有明文。查本判決下列所引用之卷證資料（
    包含供述證據、文書證據等證據），均非公務員違背法定程
    式所取得，且被告、檢察官於原審準備程序、審判期日中對
    於提示之卷證，就證據能力均未表示爭執，至言詞辯論終結
    前亦未聲明異議，於本院準備程序又表示同意有證據能力（
    本院卷第24頁背面），此外卷內之文書證據，經核亦無刑事
    訴訟法第159條之4之顯有不可信之情況與不得作為證據之情
    形，本院審酌上開證據資料製作時之情況，尚無違法不當及
    證明力明顯過低之瑕疵，亦認為以之作為證據應屬適當，是
    依刑事訴訟法第159條至第159條之5 規定，所引用之卷證所
    有證據（包含供述證據、文書證據等證據），如下揭所示均
    有證據能力，合先敘明。
二、按「於第一審辯論終結前，得就與本案相牽連之犯罪或本罪
    之誣告罪，追加起訴。追加起訴，得於審判期日以言詞為之
    。」、「一人犯數罪者，為相牽連之案件。」，刑事訴訟法
    第265 條、第7 條第1 款分別定有明文。本件起訴事實僅就
    被告所為上開事實一(一)、(五)部分起訴，惟所犯上開事實一(二)
    、(三)、(四)部分業經公訴檢察官於原審審理期日（辯論終結前
    ）以言詞追加起訴，依上揭說明，核無不合。
貳、實體方面
一、訊據被告對於上開犯罪事實坦承不諱，再者被告承攬如附表
    所示地點之建設工程，並將上開工地之鷹架工程均交由一零
    一鷹架公司乙○○承包，且各鷹架工程係於如上開事實一(一)
    至(五)所示時點搭架、搭架完成及拆架，惟被告均未給付分文
    工程款等情，為被告所自承，核與證人乙○○、證人即明鋒
    鷹架公司告訴代理人許明坤、鋐鎧建設公司代表人林明宏、
    甲天下建設公司財務顧問呂南暉所述相符，並有和寰公司登
    記資料（臺灣臺北地方法院檢察署97年度他字8328號卷第 8
    至10頁）、鋐鎧建設工程結構體工程估驗計價單6 份（見98
    年度偵緝字第707 號卷第45、47、50、54、58、62頁）、明
    鋒鷹架公司工程估價單2份（同前署98年度偵字第319號卷第
    7、8頁）、明鋒鷹架公司請款單2 份（同上卷第5、6頁）、
    明鋒鷹架公司統一發票2張（同前署97年度他字8328號卷第3
    頁）、一零一鷹架公司統一發票3張（同上卷第3頁）在卷可
    憑，上揭事實堪以認定。又證人呂南暉於偵查、原審中均具
    結證稱，建設工程係採階段付款，並給付被告數張支票，金
    額共11,59萬0,400元，且均獲兌現，雖不知被告是否給付鷹
    架工程款，惟建設工程係從2 樓起即需有鷹架，因此每階段
    付款中自應包括鷹架工程款在內等語，堪認甲天下建設公司
    確已給付被告11,59萬0,400元工程款，且付款已給付至鷹架
    工程款一事為真，此有上開筆錄在卷（前揭偵緝字卷第73、
    74頁、原審卷第79頁背面至第81頁正面）可考。又證人林明
    宏於偵查、原審中證述，該建設工程係採階段付款，每一層
    樓款項包括鋼筋、水泥、模版、鷹架、水電等等，被告如何
    付款給小包伊無法得知，被告並未與伊商量將工程款直接給
    小包，是被告跑掉後，因無法聯絡被告，直接找小包完成工
    程，才直接付款給小包。且被告已請款至外牆貼磁磚之階段
    ，而鷹架工程係早在結構體完成階段就搭設完成等語，此亦
    有上開筆錄附卷（前揭偵緝字卷第38頁至第39頁、原審卷第
    81、82頁）可考。證人即斯時祐祥公司負責人周惠琴復於原
    審審理時證稱，祐祥公司向鋐鎧建設公司承包之工程係派任
    被告為工地主任（按：實際上係轉包予被告承作），並且工
    程款係交由被告轉交祐祥營造公司，而至97年7 月31日止，
    鋐鎧建設公司除為辦理使用執照之款項60萬元尚未給付外，
    其餘工程款均已付清等語（原審卷第102頁至第104頁），兩
    者互核大致相符，並有支票9張、發票11張、領據1紙、鋐鎧
    建設公司應付帳款明細6 張、祐祥公司與鋐鎧建設公司於97
    年7月31日簽訂協議書1份（前揭偵緝字卷第46至69頁）為證
    ，是鋐鎧建設公司確已給付被告工程款且已給付工程款中包
    含鷹架工程款一節，應認屬實；是甲天下建設公司及鋐鎧建
    設公司均已給付被告承包及已施作部分之工程款，且給付部
    分均已包括鷹架工程款無疑，參以被告自97年7 月間逃匿無
    蹤後即避不見面，既不向所謂之業主收取鷹架工程款以支付
    予告訴人，而據證人呂南暉、林明宏到庭結證均指明工地工
    程款皆已給付超逾被告所完成工程部分款甚多，且被告逃匿
    無蹤後，渠等為完成其未竟工程而另找他人施作完竣各多花
    費7 百多萬元在卷（原審卷第79頁背面至第83頁正面）且被
    告迄今仍無法提出其餘三名業主之年籍、住址以供查明該三
    工程之付款情形與鋐鎧建設公司、甲天下建設公司有何不同
    ，惟揆諸實際被告向乙○○訛詐施作鷹架工程迄未給付分文
    該五個鷹架工程款，為其所是認，衡情被告要無歷經一年餘
    而不向其所謂業主收取應收工程款之理，而況被告早已知悉
    告訴人已提起本件告訴卻仍不往收取而故意逃亡，尤有違常
    情等情以觀，顯證被告辯稱因工程尚未完成，伊未獲鷹架工
    程款，且曾與業主商量將工程款直接給付小包云云，顯係事
    後推諉卸責之詞，不足為採。至被告辯稱物價調整，伊無錢
    可付工程款云云，惟建築物料價格波動乃現今社會經濟所趨
    ，承攬工程之際即應有所考量，並反映於締約價格亦為商業
    交易上所應然，被告承攬工程多年，就物價調漲應屬可得預
    測且將此於締約時亦多所考量，而被告仍願意承攬工程，則
    一定漲幅之物價波動自應屬被告可預測且應承擔之風險。而
    被告嗣因無力負擔物價波動而無法付款，卻仍執意承攬工程
    ，更足顯被告已因經營不善而財務狀況欠佳，無資力順利承
    攬工程至明。
    綜上，被告自承包甲天下建設公司工程起即按期領有工程款
    項，惟仍拒不支付鷹架工程款項，復以相同手法四度將鷹架
    工程轉包一零一鷹架公司施作，且均未付款，並自97年7 月
    間即避不見面，迄今尚未償還一零一鷹架公司、明鋒鷹架公
    司如附表所示鷹架工程款，業如前述，被告亦自承積欠一零
    一架有限公工程款，應對乙○○負責等語（原審98年11月26
    日準備程序筆錄第2 頁），顯見被告係以承攬工程之方式，
    詐騙一零一鷹架公司，使乙○○誤信被告有給付工程款之能
    力，始陸續進行如附表所示之工程，被告以詐術為自己得財
    產上不法利益之事實，至為明確。從而，本案事證明確，被
    告所辯顯係飾卸之詞，不足採信，被告犯行堪以認定，自應
    依法論罪科刑。
二、核被告所為，係犯刑法第339條第2項詐欺得利罪，應依同條
    第1項規定刑度處罰。公訴檢察官以被告係涉犯刑法第339條
    第1 項詐欺取財罪嫌論告，依起訴書意旨及本院審理結果，
    應認被告所犯為刑法第339條第2項詐欺得利罪，公訴意旨容
    有誤會，顯係誤論，起訴法條，應予變更。又被告前後所犯
    5 個詐欺行為間，犯意個別，顯係另行起意而為，自應分論
    併罰。被告前於96年間因業務過失致死案件，經原法院判處
    有期徒刑5月確定，於96年4月17日易科罰金執行完畢，有臺
    灣高等法院被告前案紀錄表在卷為憑，其於有期徒刑執行完
    畢後五年內故意再犯本案有期徒徒刑以上之罪，為累犯，應
    依刑法第47條第1項之規定，加重其刑。
三、原審認被告罪證明確，依刑法第339條第2 項、第1項、第51
    條第5 款，刑法施行法第1條之1規定，審酌被告貪圖不法利
    得，五度詐騙乙○○，造成一零一鷹架公司、明鋒鷹架公司
    折合台幣價值額246萬2,500元（含稅258萬5,626元）利益之
    損失，犯後雖坦承犯行，惟迄今尚未賠償各該被害人所遭致
    之金錢損失或與其等和解並取得諒解，暨其素行、生活狀況
    、犯罪之手段等一切情狀，所犯5罪各量處有期徒刑8月，並
    定其應執行刑為有期徒刑1年6月，認事用法，核無不合，量
    刑亦屬妥適，被告徒以原審量刑過輕為上訴意旨，為無理由
    ，應予駁回。
據上論斷，應依刑事訴訟法第368條，判決如主文。
本案經檢察官李金定到庭執行職務。
中    華    民    國    99    年    4     月    20    日
                  刑事第三庭  審判長法  官  陳博志
                                    法  官  劉興浪
                                    法  官  許文章
以上正本證明與原本無異。
不得上訴。
                                    書記官  蔡慧娟
中    華    民    國    99    年    4     月    20    日
附表
┌──┬──────┬──────┬───────┬────────────────┬─────────┐
│編號│ 搭蓋時間   │ 拆除時間   │施作公司      │工 地 地 點                     │工 程 款          │
│    │            │            │              │                                │                  │
├──┼──────┼──────┼───────┼────────────────┼─────────┤
│ 1  │96年5月11日 │97年4月19日 │明鋒鷹架公司  │臺北市○○街27號                │ 577,750 元       │
│    │            │            │              │                                │（含稅606,638元)  │
├──┼──────┼──────┼───────┼────────────────┼─────────┤
│ 2  │96年5月26日 │96年12月15日│一零一鷹架公司│臺北縣板橋市○○街45號對面      │ 341,700 元       │
│    │            │            │              │                                │(含稅358,785元）  │
├──┼──────┼──────┼───────┼────────────────┼─────────┤
│ 3  │96年9月25日 │97年5月1日  │明鋒鷹架公司  │臺北縣新店市○○街27巷39弄133號 │ 509,350 元       │
│    │            │            │              │旁                              │（含稅534, 818元）│
├──┼──────┼──────┼───────┼────────────────┼─────────┤
│ 4  │96年10月30日│97年6月26日 │一零一鷹架公司│臺北縣新莊市○○街210 巷        │ 448, 300元       │
│    │            │            │              │                                │（含稅470 ,715元）│
├──┼──────┼──────┼───────┼────────────────┼─────────┤
│ 5  │96年11月15日│97年12月2日 │一零一鷹架公司│臺北市○○區○○路59巷20弄33號  │585,400 元        │
│    │            │            │              │                                │（含稅614,670元） │
└──┴──────┴──────┴───────┴────────────────┴─────────┘

司法院資訊處製作；財團法人民間司法改革基金會備份。
